【裁判字號】    92,訴,140
【裁判日期】    920724
【裁判案由】    返還勞保損失補償金
【裁判全文】
臺灣宜蘭地方法院民事判決  九十二年度訴字第一四○號
    原      告  台灣中興紙業股份有限公司
    法定代理人  丁○○
    訴訟代理人  甲○○
    被      告  丙○○
    訴訟代理人  乙○○
右當事人間請求返還勞保損失補償金事件，本院判決如左：
    主      文
被告應給付原告新台幣陸拾柒萬柒仟壹佰元，及自民國九十二年二月十五日起至清償
日止按年息百分之五計算之利息。
訴訟費用由被告負擔。
    事      實
甲、原告方面：
一、聲明：如主文所示。
二、陳述：
  (一)被告前為原告公司之員工，惟於民國八十六年一月一日依「臺灣省政府所屬中興
    紙業股份有限公司專案精簡人員處理要點」自願資遣時，曾向原告領取勞保損失
    補償金新台幣（下同）八十七萬四千一百七十五元，並於八十五年十二月切結將
    來若再參加勞保而領取老年給付時，願將原領之補償金如數繳回。然被告離職後
    再參加勞工保險，並已向勞工保險局領取老年給付金六十七萬七千一百元，故被
    告自應繳回原領之補償金，然經原告多次催告，被告均置之不理。為此爰依切結
    書、「臺灣省政府所屬中興紙業股份有限公司專案精簡人員處理要點」第三點及
    不當得利之法律關係提起本件訴訟。
  (二)原告公司於八十六年因欲轉型為民營化公司，而有精簡人事之必要，故為獎勵員
    工自動離職，除增加資遣費之給付外，因被告當時之年資尚不符合領取勞工保險
    老年給付之資格，故原告即依「臺灣省政府所屬中興紙業股份有限公司專案精簡
    人員處理要點」第三點之規定，以補償金之方式先支付此筆款項予被告，另依該
    要點之規定，將來被告如再加入勞工保險而領取老年給付時，即應將繳回原領之
    補償金。故本件被告既再參加勞工保險並領取老年給付，則其領取系爭補償金之
    原因，即為消滅，然經原告催告均不繳回，其自受不當得利。
  (三)又因被告係依據「臺灣省政府所屬中興紙業股份有限公司專案精簡人員處理要點
    」辦理離職，而非依據「公營事業移轉民營條例」辦理離職，故依現行勞工保險
    條例第二十九條之規定，勞工保險局無法直接將被告嗣後請領之老年給付金直接
    扣予原告，仍將此筆老年給付發放予被告，並以函文告知原告需自行向被告辦理
    取回，故勞工保險局係礙於法律規定，故未將此筆老年給付直接予以扣抵，並非
    即謂被告無須返還系爭補償金。
三、證據：提出資遣員工申領保險給付補償金切結書、資遣員工之保險給付補償金核
    發名單、領款收據、工員資遣費計算表、原告到工日期表、工員調查表、編制內
    員工自願退休、資遣申請表、存證信函、戶籍謄本各一紙，支出傳票、民事判決
    書暨確定證明書、臺灣宜蘭地方法院函文各二份，及勞工保險局九十一年十月九
    日保給老字第０九一六０五四四二００號函、勞工保險局九十一年十一月四日保
    給老字第０九一六０五四四三三０號函、臺灣省政府八十四年一月十四日八三府
    人四字第一一六八七八號函（並附「臺灣省政府所屬中興紙業股份有限公司專案
    精簡人員處理要點」）、臺灣省政府八十七年五月二十二日八七人四字第三七五
    九一號函（並附「臺灣省政府所屬中興紙業股份有限公司專案精簡人員處理要點
    」核定本）、臺灣省政府建設廳八十七年五月二十八日八七建五字第六一九三三
    三號函、原告八十五年十月二十三日八五興紙人字第二七五二號函、八十六年一
    月十五日八六興紙人字第０一三四號函、九十一年十一月十二日九一中興人字第
    ０六０五號函各一份為證。
乙、被告方面：
一、聲明：原告之訴駁回。
二、陳述：
  (一)因被告任職於原告公司期間，非依「公營事業移轉民營條例」領取系爭補償金，
    故被告於九十一年十月二日向勞工保險局請領之老年給付，已符合相關規定，勞
    工保險局亦已發給三十七個月共計六十七萬七千一百元，故被告所領取之老年給
    付係屬合法。被告自六十五年七月九日起任職於原告公司，於八十五年十二月間
    ，原告公司專案精簡人員，對於資遣之員工予以補償，故被告所領取之補償金係
    原告為鼓勵員工離職依法所發放，現要求被告返還，自非合理。
  (二)至於原告提出之切結書並非被告所親簽，其上之印章則是被告為領薪資而放在公
    司之印章。被告離職時雖除領取資遣費外，尚有領取系爭之勞工保險老年給付之
    補償金，但這些款項均是當時原告依據「臺灣省政府所屬中興紙業股份有限公司
    專案精簡人員處理要點」獎勵員工自動離職所為之給付，被告亦是依據該要點辦
    理離職，故原告不應向被告索回這筆錢。況且上開要點僅是一個行政命令之公文
    ，其效力乃有疑問。
  (三)此外，勞工保險局既然已經同意被告再加入勞工保險，則其於發放老年給付時即
    不應重複計算被告已領取之老年給付。且勞工保險局已將老年給付直接匯給被告
    ，事後竟又發函給原告，要求原告自行向被告索回這筆款項，實屬行政疏失，亦
    產生許多盲點。
三、證據：提出身分證影本、勞工保險局給付申請書、核定通知書各一紙、存證信函
    二份，及勞工保險局九十一年十一月四日保給老字第０九一六０五四四三三０號
    函、勞工保險局九十一年十月九日保給老字第０九一六０五四四二００號函各一
    份為證。
丙、本院依職權向勞工保險局函查承保機構可直接代扣保險金之法源依據，及被告分
    別領取系爭補償金及老年給付時之年資起迄點、法源依據。
    理      由
一、兩造爭執之摘要：原告起訴主張被告前為原告員工，惟於八十六年一月一日依「
    臺灣省政府所屬中興紙業股份有限公司專案精簡人員處理要點」自願資遣時，曾
    向原告領取勞保損失補償金八十七萬四千一百七十五元，並於八十五年十二月切
    結將來若再參加勞保而領取老年給付時，願將原領之補償金如數繳回。然被告離
    職後再參加勞工保險，並已向勞工保險局領取老年給付金六十七萬七千一百元，
    被告自應繳回原領之補償金，惟經原告多次催告，被告均置之不理。為此爰依切
    結書、臺灣省政府所屬中興紙業股份有限公司專案精簡人員處理要點第三點，及
    不當得利之法律關係，訴請如聲明所示等語。被告則以其非依「公營事業移轉民
    營條例」之規定領取系爭補償金，故於九十一年十月二日向勞工保險局請領之老
    年給付係屬合法。又被告於八十六年一月一日係依「臺灣省政府所屬中興紙業股
    份有限公司專案精簡人員處理要點」辦理資遣，故所領取之補償金乃原告為鼓勵
    員工自動離職依法所發放，現要求被告返還，自非合理。況切結書並非被告所親
    簽，故原告自不應向被告索回這筆錢等語資為抗辯。
二、得心證之理由：
  (一)經查，原告主張被告於六十八年九月十日任職於原告公司，惟於八十六年一月一
    日依據「臺灣省政府所屬中興紙業股份有限公司專案精簡人員處理要點」辦理資
    遣離職，原告並依上開要點給付資遣費一百七十六萬九千三百三十五元、及保險
    給付補償金八十七萬四千一百七十五元予被告；又被告離職後，於八十六年八月
    十九日再參加勞工保險，並於九十一年九月二十七日另向勞工保險局請領老年給
    付金共計六十七萬七千一百元等情，已據原告提出資遣員工之保險給付補償金核
    發名單、領款收據、工員資遣費計算表、原告到工日期表、工員調查表、編制內
    員工自願退休資遣申請表、支出傳票等件為證，並經本院向勞工保險局函查屬實
    ，有該局九十二年七月八日保給老字第０九二一０一七一四八０號函一份在卷可
    稽，被告亦不否認上情，自堪信原告前揭主張為真正。
  (二)按「(三)保險給付補償：1.依本要點專案精簡人員，於退出原參加之公務人員保險
    或勞工保險，除符合規定得請領公保養老給付或勞保老年給付外，其損失之公保
    或勞保已投保年資，比照公務人員保險法第十六條或勞工保險條例第五十九條規
    定之給付標準，由各該事業機構依本要點補償其損失‧‧。但所領之補償金於其
    將來再參加各該保險領取養老或老年給付時，應繳回原補償機構；其所領之養老
    或老年給付金額較原補償金額低時，僅繳回與所領之養老或老年給付同金額之補
    償金。」臺灣省政府所屬中興紙業股份有限公司專案精簡人員處理要點第三條之
    (三)定有明文。本件被告已自承其於八十六年一月一日確係依據該上開要點辦理資
    遣而離職，並領取系爭補償金，故被告自受前揭要點之拘束，此應不待言。又查
    ，被告三十六年一月二十六日出生，於八十六年一月一日辦理資遣時，年近五十
    歲，其參加勞工保險之年資僅為二十年又一七六日，未符合勞工保險條例第五十
    八條之規定，故尚不得領取老年給付等情，已有戶籍謄本、原告到工日期表、工
    員調查表可佐，並有勞工保險局九十二年七月八日保給老字第０九二一０一七一
    四八０號函一份在卷足憑，然原告猶給付被告八十七萬四千一百七十五元之保險
    補償金，核與該要點第三條之(三)之規定相符。再者，被告於離職後之八十六年八
    月十九日再加入勞工保險，並於九十一年九月二十七日退職請領老年給付，因其
    保險年資自六十年八月十五日計算，計二十五年又三五三日，年齡亦滿五十五歲
    ，已符合勞工保險條例第五十八條得請領老年給付之規定，故勞工保險局即按被
    告退職當月起前三年之平均月投保薪資，發給三十七個月之老年給付，共計六十
    七萬七千一百元等情，業據勞工保險局於前述之保給老字第０九二一０一七一四
    八０號函文內陳述甚詳，是被告顯已符合前述「臺灣省政府所屬中興紙業股份有
    限公司專案精簡人員處理要點第三條之(三)所定「其將來再參加各該保險領取養老
    或老年給付時」之情形，故原告依據上揭要點請求被告返還原領取之補償金，自
    屬有據。且因被告嗣後所領之老年給付金額較原補償金額低，故原告請求被告返
    還與所領之老年給付同金額即六十七萬七千一百元，核與前述要點之規定相合，
    亦為正當。
  (三)被告雖抗辯其非依據「公營事業移轉民營條例」而領取系爭補償金，勞工保險局
    未逕予代扣補償金予原告，故原告自不得請求返還，況勞工保險局本身亦有行政
    疏失云云。然查，本件被告離職時所憑之「臺灣省政府所屬中興紙業股份有限公
    司專案精簡人員處理要點」，因無與「公營事業移轉民營條例」第十條：「依本
    條例領取公保、勞保補償金之從業人員，如再參加各該保險並請領養老或老年給
    付時，承保機構應代扣原請領之補償金，不受勞工保險條例第二十九條不得讓與
    、抵銷、扣押或供擔保之限制。」之相類似規定，故勞工保險局依據勞工保險條
    例第二十九條之規定，自需將被告所請領之老年給付金發放予給被告，而不得逕
    予代扣補償費予原告，然勞工保險局已另發函通知原告逕行辦理補償金收回事宜
    等情，除有兩造提出之勞工保險局九十一年十月九日保給老字第０九一六０五四
    四二００號函、九十一年十一月四日保給老字第０九一六０五四四三三０號函文
    附卷可參外，亦經勞工保險局以九十二年六月六日保給老字第０九二一０一四三
    七六０號、九十二年七月八日保給老字第０九二一０一七一四八０號函覆本院屬
    實，是勞工保險局僅係礙於法律規定而無法將被告於九十一年九月二十七日所請
    領之老年給付金逕予代扣補償費予原告，並非即謂被告無須返還系爭補償金，故
    被告上開所辯，顯非正當。
  (四)綜右，被告既係依據「臺灣省政府所屬中興紙業股份有限公司專案精簡人員處理
    要點」辦理離職而領取系爭補償金，且嗣後又再參加勞工保險並領取老年給付，
    業已符合前開要點第三條之(三)規定，從而原告依據該要點請求被告返還六十七萬
    七千一百元，及自支付命令繕本送達被告之翌日即九十一年二月十五日起至清償
    日止按年息百分之五計算之利息，為有理由，應予准許。又本件原告依據「臺灣
    省政府所屬中興紙業股份有限公司專案精簡人員處理要點」第三條之(三)請求被告
    返還六十七萬七千一百元，既經准許，原告另依切結書及不當得利等法律關係請
    求部分，因與前揭准許部分為請求權競合，本院自無庸再予論述。
三、本件事證已臻明確，兩造其餘攻擊防禦或舉證，核與判決結果不生影響，爰不一
    一論述，附此敘明。
四、結論：原告之訴為有理由，依民事訴訟法第七十八條，判決如主文。
中    華    民    國      九十二      年      七      月     二十四   日
~B臺灣宜蘭地方法院民事庭
~B法      官    邱景芬
右為正本係照原本作成。
如不服本判決，須於判決送達後廿日內向本院提出上訴狀(須附繕本)。
中    華    民    國      九十二      年      七      月     二十八   日
~B法院書記官    吳慧芳


司法院資訊處製作；財團法人民間司法改革基金會備份。
